臺灣高等法院臺南分院民事判決
110年度上字第33號
上訴人即附
帶被上訴人  郭宥妍（原名郭玫纖）


被上訴人即
附帶上訴人  台灣銀行股份有限公司新營分行

法定代理人  陳吳政
訴訟代理人  吳剛魁律師
上列當事人間請求返還存款事件，上訴人對於中華民國109年10
月20日臺灣臺南地方法院第一審判決（109年度訴字第649號），
提起上訴，被上訴人並提起附帶上訴，本院於110年7月1日言詞
辯論終結，判決如下：
    主  文
上訴駁回。
原判決命附帶上訴人給付附帶被上訴人新臺幣16,106元本息部分
，及該假執行之宣告暨該訴訟費用負擔之裁判均廢棄。
上開廢棄部分，附帶被上訴人在第一審之訴及假執行之聲請均駁
回。
第一審訴訟費用關於命附帶上訴人負擔部分，及第二審（含上訴
及附帶上訴）訴訟費用均由上訴人負擔。
    事實及理由
壹、程序部分：
    按當事人不得提出新攻擊或防禦方法，但如不許其提出顯失
    公平者，不在此限；民事訴訟法第447條第1項第6款定有明
    文。查上訴人不服原審判決，提起上訴，雖於本院審理時始
    提出時效抗辯（見本院卷一第93至97頁），然上訴人於原審
    單純不行使抗辯權，尚不得解釋為拋棄時效利益；且上訴人
    於第一、二審均未委任律師為訴訟代理人，加以其非法律專
    業人士，縱曾因案經法院以其刑事追訴權時效完成，而判決
    免訴（見本院卷一第145頁），或因自己婚姻、代位分割遺
    產事件涉訟，或曾擔任其子莊曜禎分割共有物事件之訴訟代
    理人（見本院卷一第159、165、171、325頁），均難認上訴
    人係熟稔法律之人；況上訴人得否為時效抗辯，攸關其得否
    請求被上訴人返還存款，如不許其提出，對上訴人之攻擊或
    防禦方法亦顯失公平。是上訴人於本院提出時效抗辯之攻擊
    防禦方法，核與民事訴訟法第447條第1項第6款規定相符，
    應予准許。
貳、實體部分：　　　
一、上訴人即附帶被上訴人郭宥妍（下稱上訴人）起訴主張：
　㈠上訴人原任職於臺南縣立○○國民中學（下稱○○國中）擔任教
    師乙職，於民國（下同）85年2月1日因精神疾病不適任教職
    ，遭校方資遣生效，並核給資遣費新臺幣（下同）1,520,20
    0元。嗣上訴人於85年2月7日依校方承辦人員之交待，持提
    款資料、身分證及印章前往被上訴人即附帶上訴人台灣銀行
    股份有限公司新營分行（下稱台銀）提領中央信託局公務人
    員保險處核給之公保養老給付金1,213,200元。詎台銀誤將
    上訴人上開提領款項存入18%優惠存款帳戶（下稱系爭帳戶
    ），爾後即由台銀每月給付18,198元之優惠存款利息予上訴
    人。嗣至108年間，台銀突然強行扣押上訴人寄託於台銀系
    爭帳戶之全部存款1,213,200元，不准上訴人提領供作生活
    費使用。
　㈡上訴人並不知該筆養老給付金，不能辦理18%優惠存款；且台
    銀歷經23年，既未告知上情，亦未阻止上訴人領取優惠存款
    ，其承辦業務有重大過失，致使上訴人存款遭扣，而受有損
    害，依民法第217條規定，台銀應負與有過失之責任，且至
    少應負擔3分之2以上責任。
　㈢上訴人不同意台銀主張抵銷之計算方式及金額；上訴人固不
    爭執台銀可抵銷上訴人已領取之利息，然台銀僅按一般活期
    儲蓄存款利率計算上訴人應得之利息，甚不合理，至少亦應
    按當時一年期定期儲蓄存款利率，並以複利計算，始為適當
    。
  ㈣又不當得利請求權時效為15年，自108年11月12日台銀為抵銷
    意思表示時回溯計算，其請求權已罹於15年消滅時效部分，
    台銀不得請求上訴人返還已領取之利息。
  ㈤上訴人基於對台銀之信賴，認為台銀給予之利息均屬正確，
    乃按月將利息支應於生活及醫療費用，利息均已不存在，依
    民法第182條規定，當然免負返還或償還價額之責任。
  ㈥基上，台銀應返還上訴人寄存之1,213,200元本金及依一、二
    年期以上定期儲蓄存款利率計算之利息。台銀擅自扣押系爭
    帳戶存款1,213,200元，無所憑據。爰依民法第602條第1項
    準用第474條第1項、第478條規定，請求台銀返還1,213,200
    元，及自民事準備書狀繕本送達翌日即109年7月3日起至清
    償日止，按週年利率百分之5計算之利息。
　㈦原審僅判命台銀應給付上訴人16,106元本息，駁回上訴人其
    餘請求，顯有違誤，為此提起上訴。並上訴聲明：1.原判決
    關於駁回上訴人後開第二項之訴部分廢棄。2.台銀應再給付
    上訴人1,197,094元，及自109年7月3日起至清償日止，按週
    年利率百分之5計算之利息。而原審判命台銀應給付16,106
    元本息部分，洵屬正當，台銀對此提起附帶上訴，為無理由
    。並答辯聲明：附帶上訴駁回。
二、被上訴人台銀則以下列各詞置辯：
  ㈠上訴人係依消費寄託契約之法律關係而為請求，與損害賠償
    之債完全無涉，並無與有過失之適用；是上訴人主張台銀承
    辦業務有重大過失，致其受有損害，依民法第217條規定，
    台銀應負與有過失之責任云云，為無理由。
　㈡上訴人從未向台銀申請定期儲蓄存款，故上訴人主張本件計
    算利息之標準，應依當時定期儲蓄存款利率按複利計算，亦
    屬無據。
　㈢台銀就系爭帳戶內存款1,213,200元，已分別①於108年9月10
    日，抵銷107年5月、6月（即107年4月16日至107年6月15日
    ）已領取之利息，共36,102元，②於108年10月17日，抵銷10
    2年12月7日至107年4月15日已領取之利息，共951,873元，③
    於108年11月15日，抵銷93年11月16日至102年12月6日已領
    取之利息，共1,269,323元，④於108年11月15日，抵銷85年2
    月7日至93年11月15日已領取之利息，共1,916,124元（此部
    分雖已超過15年，台銀仍主張抵銷）。是上訴人之系爭帳戶
    已無任何存款餘額。
　㈣上訴人至第二審始提出時效抗辯，核無民事訴訟法第447條第
    1項各款所定得提出新攻擊防禦方法之情形；且上訴人於82
    年間因涉犯貪污治罪條例案件，畏罪潛逃至中國大陸，至刑
    事追訴權時效完成後始返台，此後至109年間，更涉及多件
    訴訟，或擔任他人之訴訟代理人，顯係熟稔法律之人，故不
    許其提出時效抗辯，並未顯失公平，本件應不許上訴人在第
    二審提出時效抗辯之新攻擊防禦方法。
　㈤上訴人於108年3月20日至108年11月15日間未繳回已領之優惠
    存款利息，係無法律上之原因而受有不當得利，致台銀受有
    28,754元（台銀誤載為575,078元）之損害【計算式：877,2
    39元×(ll/30月＋7月＋15/30月)÷12月＝575,078元，按週年利
    率百分之5計算為28,754元，元以下四捨五入】；又經台銀
    行使抵銷權後，上訴人之優惠存款帳戶餘額為16,106元，尚
    不足抵銷上訴人應返還之上開不當得利28,754元，故原審判
    命台銀應給付上訴人16,106元本息，要屬無理由。
　㈥原審判命台銀應給付上訴人16,106元本息，顯有不當，為此
    提起附帶上訴。並附帶上訴聲明：1.原判決不利於附帶上訴
    人部分廢棄。2.上開廢棄部分，附帶被上訴人在第一審之訴
    及假執行之聲請均駁回。至原審判決駁回上訴人其餘請求部
    分，則無不當，上訴人提起上訴為前開請求，為無理由。並
    答辯聲明：上訴駁回。
三、兩造不爭執之事實：
  ㈠上訴人原任職於臺南縣立○○國中擔任教師乙職，嗣於85年2月
    1日遭○○國中資遣。
  ㈡上訴人於85年1月31日持中央信託局公務人員保險處核發之養
    老給付通知書，在台銀開設活儲帳戶（帳號000000000000）
    ，於85年2 月7 日將中央信託局公務人員保險處核給之養老
    給付1,213,200 元存入系爭優惠存款帳戶（帳號0000000000
    00），並申請辦理優惠存款利息。嗣台銀即依優惠存款利率
    18%按月支給上訴人利息18,198元（經臺南市政府按年歸墊
    ，臺南市政府補助11% 、台銀補助7%）。
  ㈢依84年11月18日修正公布之「退休公務人員公保養老給付金
    額優惠存款要點」第1、2點規定，公保養老給付金額得辦理
    優惠存款18%之適用範圍以退休公務人員為限，不包括資遣
    人員。
  ㈣上訴人與台銀簽訂之優惠儲蓄綜合存款約定事項第7條約定：
    「存戶如不具優惠存款之資格或可辦理優惠存款金額、利率
    及期間錯誤，經機關通知改正或貴行發現，貴行除得與以更
    正外，對溢領之存款利息，一經貴行通知應即歸還，倘未於
    貴行通知之期限內歸還者，貴行得依法行使抵銷。」。
  ㈤臺南市政府教育局於108年2月21日以南市教人㈡字第10802349
    30號函通知台銀，有關上訴人溢領自85年2 月1 日起至107 
    年7 月1 日止之優惠存款利息，應於108 年3 月20日前依法
    計算並繳還市府已歸墊差額利息。
  ㈥台銀依臺灣銀行優惠綜合存款約定事項第7條約定，於108年3
     月6 日以新營營字第10800008091 號函通知上訴人於108 
    年3 月20日前至台銀營業處繳回溢領之存款利息，然上訴人
    並未依限繳還。
  ㈦台銀於108年9月10日將上訴人之優惠存款帳戶解約後，扣還1
    07年5月、6月優惠存款利息各18,198元；再於108年10月17
    日收回102年12月7日起至107年4月15日止已給付之優惠存款
    利息各790,455元（市府墊付部分）、161,475元（台銀給付
    部分）。其後台銀已返還臺南市政府優惠存款差額利息共82
    0,997元，並自行收回167,329元，斯時上訴人之優惠存款帳
    戶餘額為224,958元。
  ㈧台銀於108年11月12日以新營營字第10800046221號函通知上
    訴人行使抵銷權（即就85年2月7日起至102年12月6日止，台
    銀已給付之優惠存款利息共877,239元，扣除85年2月7日起
    至107 年6 月15日止按一般活期儲蓄存款利率計算之利息共
    668,387 元，為208,852 元，就此208,852 元行使抵銷權）
    ，並於108 年11月15日扣抵上訴人優惠存款帳戶內之存款20
    8,852元，經台銀行使抵銷權後，上訴人之優惠存款帳戶餘
    額為16,106元（224,958元-208,852元）。
四、本件爭點：
  ㈠台銀對於上訴人所有系爭帳戶之存款1,213,200元行使抵銷權
    ，是否合法？
  ㈡上訴人主張其不知無法律上之原因，且所受之利益已不存在
    ，依民法第182條第1項規定，免負返還優惠存款利息之責任
    ，是否有理由？
  ㈢上訴人依民法第602條第1項準用第474條第1項、第478條規定
    ，請求台銀應再返還1,197,094 元及法定遲延利息，是否有
    據？
  ㈣上訴人主張台銀與有過失，是否有理由？
五、得心證之理由：　
  ㈠台銀得對於上訴人之系爭帳戶存款1,213,200元，行使抵銷權
    ：
　1.按依84年11月18日修正公布之「退休公務人員公保養老給付
    金額優惠存款要點」第1、2點規定，公保養老給付金額得辦
    理優惠存款18%者以退休公務人員為限，不包括資遣人員，
    此為兩造所不爭（見本院卷二第128頁）。本件上訴人既為
    遭資遣之公務人員，而非退休之公務人員，則上訴人自中央
    信託局公務人員保險處領取之養老給付1,213,200元，依上
    開規定，自不得辦理優惠存款，當無疑義。
　2.次按「存戶如不具優惠存款之資格或金額錯誤，經支給機關
    通知更正時，貴行除得就金額及利率部分予以更正外，對溢
    領之存款利息，一經貴行通知應即歸還，倘未於貴行通知之
    期限內歸還者，貴行得依法行使抵銷」，此觀諸上訴人於10
    2年11月6日為辦理自動續存所簽訂之優惠儲蓄綜合存款存戶
    約定事項（2012.06版）第七條自明（見本院卷二第69至70
    、73至74頁）。依此，台銀經臺南市政府教育局通知上訴人
    依規定不得辦理優惠存款後（見原審卷第107至108頁），既
    已定期通知上訴人返還優惠存款利息，有台銀108年3月6日
    新營營字第10800008091號函在卷可稽（見原審卷第109頁）
    ，惟上訴人並未遵期返還，則台銀依上開優惠儲蓄綜合存款
    約定事項第7條約定，對上訴人系爭帳戶內之存款1,213,200
    元行使抵銷權，於法自無不合。
　㈡上訴人自85年2月7日起至107年6月15日止，已領取之優惠存
    款利息為4,235,282元：
  1.按台銀自85年2月7日起至107年6月15日止，業已給付上訴人
    優惠存款利息共4,235,282元（計算式：2,605,954元+1,629
    ,328元＝4,235,282元），有台銀製作之郭宥妍溢領優存利息
    概算表在卷可憑（見本院卷一第257至258、261至263頁），
    且未見上訴人有所爭執，堪信為真實。
　2.而上訴人不得辦理優惠存款，已如前述，則上訴人自85年2
    月7日起至107年6月15日止，領取優惠存款利息共4,235,282
    元，顯無法律上之原因而受利益，致台銀受有損害，依民法
    第179條規定，台銀自得請求上訴人返還上開不當得利即已
    領取之優惠存款利息，並對上訴人系爭帳戶內之存款行使抵
    銷權。
  ㈢台銀應給付上訴人自85年2月7日起至107年6月15日止，按一
    般活期儲蓄存款利率計算之利息，共668,387元：
　1.按「退休教職員優存金額經審定應減少者，其不可辦理優存
    金額應改按一般活期儲蓄存款利率計息」，公立學校退休教
    職員一次退休金及養老給付優惠存款辦法第14條定有明文（
    見原審卷第117頁）。本件上訴人不得辦理優惠存款，是系
    爭帳戶內之1,213,200元本金，台銀應改按一般活期儲蓄存
    款利率計息給付上訴人。而依台銀所計算自85年2月7日起至
    107年6月15日止按一般活期儲蓄存款利率計算之利息為668,
    387元，有台銀108年11月12日新營營字第10800046221號函
    在卷可考（見原審卷第112頁，至台銀雖於本院提出抵銷金
    額表，見本院卷二第111至117頁，惟依該表編號3觀之，總
    計9年之活儲利息僅810元，明顯有誤，且與上述台銀108年1
    1月12日函文內容不符，爰不予採取）。準此，台銀雖得請
    求上訴人返還自85年2月7日起至107年6月15日止已領取之優
    惠存款利息共4,235,282元，惟亦應給付上訴人上開期間按
    一般活期儲蓄存款利率計算之利息共668,387元。
　2.上訴人雖主張：上開期間台銀至少應按當時即85年2月一年
    期定期儲蓄存款利率計息給付上訴人云云（見本院卷一第37
    頁）。惟查，公立學校退休教職員一次退休金及養老給付優
    惠存款辦法第14條既明定，不可辦理優惠存款之金額應改按
    一般活期儲蓄存款利率計息，上訴人雖非退休教職員，而為
    資遣人員，然所領取者既同為養老給付，自應類推適用上開
    辦法之規定，而給予一般活期儲蓄存款利率計算之利息。況
    上訴人於85年間遭資遣時，尚經營安立預防醫學實業社及高
    頂企業社，有該二行號公示登記資料在卷可查（見原審卷第
    227至229頁），其可能將領取之養老給付投注於事業經營，
    尚屬合理，此外亦無證據證明上訴人必將之辦理定期存款。
    是上訴人上開主張，委難憑採。
　㈣台銀已給付予上訴人之優惠存款利息，其罹於15年消滅時效
    部分，即85年2月7日起至93年11月15日止已領取之利息計1,
    916,124元，台銀不得主張抵銷：
  1.按債務未定清償期者，債權人得隨時請求清償；為民法第31
    5條所明定。是此項請求權自債權成立時即可行使，依同法
    第128條規定，其消滅時效應自債權成立時計算。
　2.查上訴人自85年2月7日起即開始受領每月優惠存款利息，台
    銀自此時起即得請求上訴人返還優惠存款利息；詎台銀遲至
    108年11月15日始以台銀得請求上訴人返還之優惠存款利息
    與上訴人系爭帳戶之存款相抵銷（台銀行文主張抵銷之時間
    雖為108年11月12日，惟因無法確定上訴人收受之時間，爰
    以台銀行使抵銷權自系爭帳戶扣款之108年11月15日計算）
    ，則台銀僅得請求上訴人返還自108年11月15日行使抵銷權
    往前回溯15年之不當得利，即93年11月15日以前之請求權已
    罹於消滅時效。上訴人既已於本院主張罹於消滅時效部分拒
    絕給付（見本院卷一第93至97頁），則台銀就已罹於15年消
    滅時效部分，即85年2月7日起至93年11月15日止之優惠存款
    利息，自不得請求上訴人返還，亦不得行使抵銷權。
  3.台銀雖抗辯：其經臺南市政府教育局告知上訴人不得辦理優
    惠存款後，已將上訴人之優惠存款帳戶解約，並分別①於108
    年9月10日，自系爭帳戶抵銷107年5月、6月（即107年4月16
    日至107年6月15日）已領取之利息，共36,102元，②於108年
    10月17日，抵銷102年12月7日至107年4月15日已領取之利息
    ，共951,873元，③於108年11月15日，抵銷93年11月16日至1
    02年12月6日已領取之利息，共1,269,323元，④於108年11月
    15日，抵銷85年2月7日至93年11月15日已領取之利息，共1,
    916,124元（此部分雖已超過15年，台銀仍主張抵銷）。是
    上訴人之系爭帳戶已無任何存款餘額云云（見本院卷二第11
    至19頁）。惟查，上述僅為台銀單方面採取之計算方法，並
    未徵得上訴人同意，本院自不受該計算方法之拘束（本院雖
    將台銀上開部分計算方法列為兩造不爭執之事實㈦㈧，惟此僅
    表示上訴人對於台銀形式上確有自系爭帳戶扣還、收回、抵
    銷存款之行為不爭執，非謂上訴人同意台銀逕行扣還、收回
    及抵銷存款，否則上訴人即無提起上訴之實益）。
　4.台銀就已罹於15年消滅時效部分，即85年2月7日起至93年11
    月15日止之優惠存款利息，不得請求上訴人返還，亦不得行
    使抵銷權，已如前述。而此部分金額經台銀計算結果為1,91
    6,124元（見本院卷二第19、63、67頁，台銀按每月利息18,
    198元計算，應可採信）。
　㈤台銀以其不當得利債權1,650,771元與上訴人系爭帳戶內之1,
    213,200元相抵銷後，系爭帳戶已無任何餘額：
　　基上說明，台銀原得請求上訴人返還自85年2月7日起至107
    年6月15日止已領取之優惠存款利息4,235,282元，惟減去上
    開期間台銀應給付予上訴人按一般活期儲蓄存款利率計算之
    利息668,387元，再減去已罹於15年消滅時效部分1,916,124
    元，則台銀得請求上訴人返還之優惠存款利息為1,650,771
    元（計算式：4,235,282元-668,387元-1,916,124元＝1,650,
    771元）。而上訴人原存放於系爭帳戶之存款為1,213,200元
    ，此為兩造所不爭，是台銀以其不當得利債權1,650,771元
    與上訴人系爭帳戶內之1,213,200元相抵銷後，系爭帳戶已
    無任何餘額。從而，上訴人請求台銀返還系爭帳戶內之存款
    1,213,200元，自無理由。
　㈥上訴人主張其領取之優惠存款利息已不存在，依民法第182條
    第1項規定，免負返還責任，為無理由：
  1.按不當得利之受領人，不知無法律上之原因，而其所受之利
    益已不存在者，免負返還或償還價額之責任；民法第182條
    第1項固定有明文。惟按民法第182條第1項所謂「所受之利
    益已不存在」，非指所受利益之原形不存在者而言，原形雖
    不存在，而實際上受領人所獲財產總額之增加現尚存在，不
    得謂利益不存在。如不當得利之受領人所受利益為金錢時，
    因金錢具有高度可代替性及普遍使用性，祇須移入受領人之
    財產中，即難以識別，無法判斷其存在與否。是原則上除非
    受領人能明確證明確以該金錢贈與他人，始可主張該利益不
    存在（最高法院93年度台上字第1980號、89年度台上字第33
    0號民事判決意旨參照）。
  2.上訴人雖主張其所受領之優惠存款利息已用於生活、醫療費
    用而殆盡，其所受之利益已不存在云云。惟本院審酌上訴人
    所受之利益為金錢，因金錢具有高度可代替性及普遍使用性
    ，祇須移入上訴人之財產中，即難以識別，且上訴人既主張
    其係將該優惠存款利息用於生活、醫療等用途，自已節約其
    本來應動用之金錢；況上訴人亦未將該金錢贈與他人或用於
    其他特定用途，是上訴人主張該利益已不存在，洵非可採。
  ㈦上訴人主張台銀對其優惠存款之辦理為與有過失，致其受損
    害，應負擔3分之2過失責任一節，亦無理由：
    按民法第217條與有過失之規定，其適用範圍僅限於「損害
    賠償」，此觀該條文係規定在損害賠償之債體系中，而其條
    文內容亦有「損害」之發生或擴大，減輕「賠償」金額之文
    字，足證該條規定之適用應僅限於損害賠償之債。而依不當
    得利之法則請求返還不當得利，以無法律上之原因而受利益
    ，致他人受有損害為其要件，故其得請求返還之範圍，應以
    對方所受之利益為度，非以請求人所受損害若干為準(最高
    法院61年台上字第1695號判決意旨參照)。故不當得利返還
    與損害賠償性質並不相同，自無民法第217條第1項與有過失
    規定之適用。且兩者不具類似性，亦無類推適用之餘地。從
    而，台銀對上訴人優惠存款之辦理是否為與有過失，即無審
    究之必要，上訴人此項主張，核非有據。
六、綜上所述，上訴人依民法第602條第1項準用第474條第1項、
    第478條規定，請求台銀應返還1,213,200元，及自109年7月
    3日起至清償日止，按週年利率百分之5計算之利息，為無理
    由，不應准許。其假執行之聲請亦失所附麗，應併予駁回。
    原審就其中1,197,094元本息部分（1,213,200元-16,106元
    ），為上訴人敗訴之判決，核無違誤，應予維持。上訴人上
    訴論旨指摘原判決此部分不當，求予廢棄改判，為無理由，
    應駁回其上訴。至原審判命台銀應給付上訴人16,106元，及
    自109年7月3日起至清償日止，按週年利率百分之5計算之利
    息部分，尚有未洽，台銀提起附帶上訴，指摘原判決此部分
    不當，求予廢棄改判，為有理由，爰由本院廢棄改判如主文
    第3項所示
七、本件事證已臻明確，兩造其餘之攻擊或防禦方法及所用之證
    據，經本院斟酌後，認為均不足以影響本判決之結果，爰不
    逐一論列，附此敘明。
八、據上論結，本件上訴為無理由，附帶上訴為有理由，依民事
    訴訟法第450條、第449條第1項、第78條，判決如主文。
中　　華　　民　　國　　110 　年　　7 　　月　　22　　日
                  民事第三庭    審判長法  官  張世展  
　
                                      法  官  莊俊華  
　
                                      法  官  黃佩韻  
上為正本係照原本作成。
不得上訴。
中　　華　　民　　國　　110 　年　　7 　　月　　22　　日

                                      書記官 黃玉秀